最高法院刑事判決　　　　　　九十四年度台上字第四三七九號
　　上　訴　人　甲○○
　　　　　　　　　　　　之1
　　　　　　　　　　　　56號.
上列上訴人因違反期貨交易法案件，不服台灣高等法院台中分院
中華民國九十年十二月五日第二審判決 (八十八年度上訴字第一
四二六號，起訴案號：台灣台中地方法院檢察署八十七年度偵字
第八六八六號) ，提起上訴，本院判決如下：
    主  文
原判決關於甲○○部分撤銷，發回台灣高等法院台中分院。
    理  由
本件原判決認定：上訴人甲○○係台北縣板橋市○○路○段二六
八號「傑興行」、台北市○○○路○段三０五號十樓「福匯行」
、台中市○○路○段三四五號十三樓之二「福偉行」之負責人，
其中「傑興行」設有板橋分處及新竹服務處；「福匯行」設有三
重服務處、新竹服務處及花蓮服務處；「福偉行」設有嘉義服務
處、高雄市成功服務處及復興服務處。上訴人明知未經主管機關
許可，不得擅自經營外幣保證金交易之顧問、仲介及經理業務，
竟分別與孫亞力、張靜蘭 (二人業經判刑確定)及上述營業處所
之受僱人員基於犯意聯絡，於民國八十六年六月至八十九年十二
月底，引介鍾樹人等不特定客戶，與澳門匯創金融商品顧問有限
公司 (下稱匯創公司）簽訂外幣保證金交易契約，其經營方式為
：由客戶填載匯創公司所提供之外幣保證金交易合約書、交易及
保證金規則、電話委託授權書、委任授權書及投資風險說明書，
再指示客戶將最低保證金美金貳萬元，匯入匯創公司設於香港匯
豐銀行之帳戶內，經確認後，客戶可自行或委託「傑興行」、「
福匯行」、「福偉行」之業務人員通知匯創公司，由匯創公司下
單至國際金融市場，操作買賣指定之外幣，外幣種類有美元、日
幣、英鎊、澳幣、德國馬克、瑞士法朗、加幣及現貨黃金等，此
種交易不須實際交割，一般都在當日或到期前以反方向交易軋平
而僅結算買賣差價，如價差超過保證金之一定成數時，匯創公司
有權要求客戶在價差範圍內補足不足之保證金，如客戶不立即補
足保證金，即將該筆外幣在國際外匯市場賣出，於每次交易完成
後，由匯創公司將交易明細表寄發予客戶及「傑興行」、「福匯
行」、「福偉行」供備查，每交易一口，匯創公司可向客戶抽取
手續費八十美元，再朋分其中百分之三十予「傑興行」、「福偉
行」、「福匯行」作為佣金。其並提供各種外幣之即時匯價及諮
詢、分析行情等資訊供客戶參考，及代客戶匯款入上開銀行，而
經營外幣保證金交易之顧問及其他相關服務事業等情。因而撤銷
第一審關於上訴人部分之科刑判決，改判論上訴人以共同未經許
可，擅自經營期貨經理事業、期貨顧問事業及其他期貨服務事業
罪，處有期徒刑壹年。固非無見。
惟查：(一)、依期貨交易法第八十二條規定，期貨服務事業分為期
貨信託事業、期貨經理事業、期貨顧問事業及其他期貨服務事業
等四類；另依卷內該條之立法理由，期貨信託事業，係指募集期
貨信託基金發行受益憑證，並運用期貨信託基金從事期貨交易；
期貨經理事業，係指從事全權委託期貨交易，但不包括以信託基
金方式募集資金；期貨顧問事業，係指接受委任，對期貨交易有
關事業提供研究分析意見或建議、發行有關交易之出版品、舉辦
有關期貨交易之講習等；其他期貨服務事業，則指期貨資訊提供
者等而言。又未經許可，擅自經營期貨信託事業、期貨經理事業
、期貨顧問事業或其他期貨服務事業者，應依同法第一百十二條
第五款處罰。本件原判決事實欄認定：客戶可自行或委託「傑興
行」、「福匯行」、「福偉行」之業務人員通知匯創公司，由匯
創公司下單至國際金融市場，操作買賣指定之外幣等情。其所謂
自行或「委託」業務人員通知匯創公司，究係指委託業務人員代
為操作，抑指客戶自己決定買賣價格之後，再委託業務人員代為
通知匯創公司下單，事實並不明確，已不足以資論罪科刑。究竟
客戶有無全權委託上開行號之業務人員從事期貨交易？如何委託
？原審未詳為調查認定，遽論上訴人以期貨交易法第一百十二條
第五款經營期貨經理事業罪，難認適法。又原判決理由雖謂：上
訴人仲介客戶與匯創公司簽約後，如客戶專業知識不足或無暇時
，係由「傑興行」、「福匯行」、「福偉行」之專業經理人代客
操作外幣之買賣，而為客戶經理該外幣買賣業務云云 (見原判決
第八頁第九至十三行)。但上訴人自始否認違反期貨交易法，一
再辯稱：僅引介匯創公司與客戶簽訂契約，簽約後係由客戶直接
通知匯創公司下單等語 (見起訴書及第一、二審判決書)。原判
決認上開行號之業務人員代客操作外幣之買賣，並未敘述其所憑
之證據，亦有理由不備之違法。(二)、期貨顧問事業，係指接受委
任，對期貨交易有關事業提供研究分析意見或建議等而言；如僅
係期貨資訊提供者，則屬其他期貨服務事業，已如前述。原判決
認「傑興行」、「福偉行」、「福匯行」提供各種外幣之即時匯
價及諮詢、分析行情等資訊供客戶參考，係經營期貨顧問事業。
但上開行號是否曾接受客戶之委任？所謂提供外幣之即時匯價及
諮詢、分析行情等資訊供客戶參考，究係受特定客戶之委任而為
其提供研究分析意見或建議，抑僅係對不特定客戶提供一般之期
貨資訊？此與判斷其係經營期貨顧問事業或其他期貨服務事業攸
關，原審未予究明，遽認上訴人係經營期貨顧問事業，有調查職
責未盡及理由不備之違誤。又本件檢察官僅就上訴人擔任台中市
○○路○段三四五號十三樓之二「福偉行」之負責人，涉嫌自八
十六年六月二十六日起至八十七年二月十二日止違反期貨交易法
部分提起公訴，原判決未說明上訴人其餘犯行得併予審判之理由
，於法尚有未洽；另第一審判決論上訴人以共同「連續」未經許
可，擅自經營期貨經理事業、期貨顧問事業及其他期貨服務事業
罪，處有期徒刑十月，上訴人不服提起上訴 (檢察官未上訴)，
原判決認上訴人所為無連續犯之適用，將第一審判決撤銷，仍論
以相同之罪名，處有期徒刑一年，並未說明其諭知較重於第一審
判決之刑之理由，同有可議。上訴意旨執以指摘，尚非全無理由
，應認原判決有撤銷發回之原因。至原判決理由第三項不另為無
罪之諭知部分，基於審判不可分原則，應一併發回，附此敘明。
據上論結，應依刑事訴訟法第三百九十七條、第四百零一條，判
決如主文。
中　　華　　民　　國　九十四　年　　八　　月　 十二 　日
                      最高法院刑事第七庭
                          審判長法官  林　增　福
                                法官  邵　燕　玲
                                法官  張　清　埤
                                法官  陳　世　雄
                                法官  陳　朱　貴
      本件正本證明與原本無異
                                      書  記  官
中　　華　　民　　國　九十四　年　　八　　月 　十六 　日
                                                      j
